【裁判字號】    96,訴,1565
【裁判日期】    980330
【裁判案由】    拆屋還地等
【裁判全文】
臺灣桃園地方法院民事判決                   96年度訴字第1565號
原      告  詹炳昆即祭祀公業詹敦仁詹清隱管理人
            詹坤地即祭祀公業詹敦仁詹清隱管理人
            詹德村即祭祀公業詹敦仁詹清隱管理人
            詹明達即祭祀公業詹敦仁詹清隱管理人
            詹和彥即祭祀公業詹敦仁詹清隱管理人
            詹文峰即祭祀公業詹敦仁詹清隱管理人
            詹輝林即祭祀公業詹敦仁詹清隱管理人
            詹清雲即祭祀公業詹敦仁詹清隱管理人
            詹俊聯即祭祀公業詹敦仁詹清隱管理人
上  九  人
訴訟代理人  王聰明律師
複代理人    林美嬌
被      告  甲○○
訴訟代理人  邱奕澄律師
複代理人    謝良駿律師
            林珪嬪律師
上列當事人間請求拆屋還地等事件，於民國98年3月9日辯論終結
，本院判決如下：
    主      文
被告應將坐落於桃園縣龜山鄉○○○段大湖頂小段二二四、二二
四之一、六一四、六一五地號土地如附圖Ａ、Ｂ、Ｃ、Ｄ、Ｅ、
Ｆ、Ｇ、Ｈ、Ｉ、Ｊ、Ｋ、Ｌ、Ｍ、Ｎ所示位置、面積合計四二
一平方公尺之地上物拆除或移除，並將基地返還予原告。
被告應給付原告新台幣壹萬零玖佰肆拾陸元，及自民國九十六年
十月十九日起至清償日止，按週年利率百分之五計算之利息。
被告自民國九十六年十月一日起至返還主文第一項所示土地之日
止，應給付原告依占用期間按每年新台幣貳仟壹佰捌拾玖元計算
之金額。
原告其餘之訴駁回。
訴訟費用由被告負擔一０分之九，餘由原告負擔。
本判決第一項於原告以新台幣壹佰萬元為被告供擔保後，得假執
行。但被告得以新台幣壹拾萬元為原告預供擔保後，免為假執行
。
本判決第二項於原告以新台幣壹萬元為被告供擔保後，得假執行
。但被告得以新台幣新台幣壹萬零玖佰肆拾陸元為原告預供擔保
後，免為假執行。
本判決第三項於原告以得請求金額之三分之一為被告供擔保後，
得假執行。但被告得以被告請求金額為被告供擔保後，免為假執
行。
原告其餘假執行之聲請駁回。
    事實及理由
一、按訴狀送達後，原告不得將原訴變更或追加他訴。但請求之
    基礎事實同一者，不在此限。民事訴訟法第255 條第1 項但
    書第 2款定有明文。本件原告起訴時初為聲明：（一）被告
    應將如附表所示土地之地上物拆除，將該部分之土地交還原
    告。（二）被告應給付原告新台幣（下同） 525,668元，及
    自起訴狀繕本送達翌日（民國96年10月19日）起至清償日止
    ，按週年利率百分之5 計算之利息。（三）被告應給付原告
    自96年10月1 日起至交還土地之日止，每年按占用土地之申
    報總價年息百分之10計算之利息。嗣於起訴狀繕本送達被告
    後，原告於97年2 月20日言詞辯論期日，以書狀表示變更訴
    之聲明為：。（一）被告應將坐落於桃園縣龜山鄉○○○段
    大湖頂小段224 、224-1 、614 、615 地號土地（系爭土地
    ）如附圖Ａ～N 所示位置、面積421 平方公尺之地上物拆除
    ，並將基地返還予原告。（二）被告應給付原告新台幣（下
    同）21,892元，及自起訴狀繕本送達翌日起至清償日止，按
    週年利率百分之5 計算之利息。（三）被告應給付原告自96
    年10月1 日起至交還土地之日止，每年按占用土地之申報總
    價年息百分之10計算之利息。並由被告之訴訟代理人當庭簽
    收。核其請求之基礎事實與起訴之事實同一，應予准許。
二、原告起訴主張被告自民國七十幾年起即無權占用系爭土地如
    附圖Ａ～N 所示位置、面積421 平方公尺之土地，並設有地
    上物。又被告雖辯稱其父黃清松曾於54年、75年間向原告祭
    祀公業之管理人詹圳益、詹資付承租土地，惟所蓋之印章係
    「祭祀公業詹敦仁詹清隱祭祀公業管理委員會之印」，與出
    租人書寫為「祭祀公業詹清隱公代表人詹資付」並不相同，
    且與原告之名稱、印章皆不相同，而被告所舉之證人丙○○
    亦非原告之管理人，是被告所提之租約，皆不能證明出租人
    係原告祭祀公業之管理人，即不能認兩造間有租約存在。再
    者，本件祭祀公業之土地，僅少數人知悉「詹圳益」、「詹
    資付」收取租金，且曾接受詹資付或丙○○以收取之租金辦
    桌，但不因此而具備「授權人之地位」，而原告既然到90年
    9 月3 日始向桃園縣龜山鄉公所完成報備，且載明第一任管
    理人為詹文峰，則在此之前即無任何可代表祭祀公業詹敦仁
    詹清隱表示意思之人，亦無表見代理可言。爰依民法第767
    條、第179 條、第184 條第1 項規定提起本訴。並聲明（一
    ）被告應將系爭土地如附圖Ａ～N 所示位置、面積421 平方
    公尺之地上物拆除，並將土地騰空返還予原告。（二）被告
    應給付原告21,892元，及自起訴狀繕本送達翌日起至清償日
    止，按週年利率百分之5 計算之利息。（三）被告應給付原
    告自96年10月1 日起至交還土地之日止，每年按占用土地之
    申報總價年息百分之10計算之利息。
三、被告則以其父前於54年7 月19日被告之父與時任祭祀公業管
    理人之詹圳益就系爭土地曾簽訂土地租耕契約書（系爭租約
    ），約定租賃期間自55年1 月1 日至74年12月末日止，上揭
    租約期滿後，由當時擔任祭祀公業管理人之詹資付，以祭祀
    公業名義與被告父親續簽土地租耕契約書，約定租賃期間自
    75 年1月1 日至84年12月31日止。自租賃期間開始即每年定
    期給付租金予原告祭祀公業，嗣被告父親過世後，由被告繼
    續支付租金予祭祀公業，並由詹資付之子丙○○以祭祀公業
    名義收取。又原告雖辯稱該祭祀公業係自90年9 月3 日始向
    桃園縣龜山鄉公所完成報備，以及第一任管理人詹文峰之備
    查，惟此並不足以證明原告祭祀公業係自斯時起始成立；況
    系爭土地登記謄本上明確記載，系爭土地於1 年7 月6 日起
    為祭祀公業詹敦仁詹清隱所有，並於36年5 月21日聲請登記
    ，可見原告祭祀公業於當時即已成立，並設有管理人行管理
    之責。準此，被告之父與詹圳益、詹資付成立租賃契約後，
    連續長達三十年向表示自己為祭祀公業管理人之人繳租，並
    開立蓋有祭祀公業印文之收據，原告既知收取租金，並為祭
    祀公業所使用，既不出面為反對之表示，亦可認定渠等事後
    之默示同意本件租約，固應受表見代理之拘束。況本件租賃
    契約屆滿後，原告仍向被告收取租金，且對於被告繼續使用
    系爭土地，均無反對之表示，應視為以不定期限繼續契約，
    是原被告間租賃關係仍在存續中等語資為抗辯。並聲明原告
    之訴駁回。如受不利之判決，請准予提供擔保，免為假執行
    。
四、兩造不爭執事項：
(一)系爭土地於1 年7 月6 日即登記為原告所有，土地登記謄本
    上載有管理者詹金漂等5 人（並無詹資付）。
(二)被告占用系爭土地附圖Ａ～N 所示位置、面積421 平方公尺
    之土地，並設有地上物（含房舍、花圃等設施）。
(三)原告所有系爭土地96年9 月30日（本件訴訟於96年10月1 日
    繫屬本院）前5 年之申報土地為每平方公尺104元。
(四)訴外人詹資付以原告代表人名義與被告父親先於54年7 月19
    日簽訂系爭租約書面，期租屆滿後再續訂契約，約定租賃期
    間自75年1 月1 日至84年12 月31 日止，並出具土地使用同
    意書。被告父親及詹資付過世後，被告繼續支付租金予祭祀
    公業至86年止（見本院97年9 月24日言詞辯論筆錄），而由
    詹資付之子丙○○以祭祀公業名義收取，並出具收據。
(五)原告於90年9 月3 日始向桃園縣龜山鄉公所完成報備，並就
    任管理人，派下員人數逾400 人。
五、兩造爭執事項：
(一)訴外人詹資付是否為原告管理人或有權代理之人？
(二)訴外人詹資付與被告之父簽訂系爭租約或詹資付之子丙○○
    收取租金之行為對原告是否成立表見代理？
六、茲分述如下：
(一)被告不能證明訴外人詹資付為原告管理人或有權代理之人。
        按所有權人對於無權占有或侵奪其所有物者，得請求返
    還無權占用系爭土地，則被告就其占有系爭土地有得以對抗
    原告之正當權源，自應負舉證之責。又按「當事人提出之私
    文書，必先證其真正，始有形式上之證據力，更須其內容與
    待證事實有關，且屬可信者，始有實質上之證據力。」、「
    私文書之真正，如他造當事人有爭執者，則舉證人應負證其
    真正之責。最高法院22年上字第2536號、47年台上字第1784
    號判例意旨參照。經查，原告主張其所有系爭土地為被告占
    用如附圖Ａ～N 所示位置、面積421 平方公尺之土地，並建
    有地上物一事，已為被告所不爭執，並經本院囑請桃園縣桃
    園地政事務所協助履勘、測量，亦如附圖土地複丈成果圖1
    紙在卷為憑，則被告就其占有系爭土地有得以對抗原告之正
    當權源，自應負舉證之責。又，被告辯稱其與原告間就系爭
    土地成立系爭租約云云，既為原告所否認，自應由系爭租約
    之成立負舉證之責。雖被告提出其父與訴外人詹資付以原告
    代表人名義與被告之父所訂系爭租約文書為證，惟亦為原告
    所否認，並稱訴外人詹資付並非原告管理人等語，然被告所
    提出之系爭租約文書係私文書，既經原告否認真正，自應由
    被告就系爭租約文書係原告或有權代理原告之人為之負舉證
    責任，即被告應就訴外人詹資付為原告管理人或有權代理之
    人一事負舉證之責。惟，依原告所提出其於90年9 月3 日始
    向桃園縣龜山鄉公所報備之原告管理人名單並無訴外人詹資
    付，報備所附文件上原告之印文與被告所提出之系爭租約文
    書上詹資付蓋用原告印文不同，已不能證明被告所提出之系
    爭租約之私文書係經原告或有權代理原告之人所為，自不能
    僅憑該未證明真正之私文書，即為兩造間確成立系爭租約之
    有利於被告之認定。雖被告所舉證人丙○○證稱租金收據上
    蓋用其父詹資付所交付之印章、系爭租約文書、土地使用同
    意書均為其父之印章，其父詹資付為原告管理人，但我不是
    （丙○○）等語（見本院97年6 月25日言詞辯筆錄），雖可
    證明證人丙○○之父詹資付曾以原告管理人名義與被告之父
    訂立系爭租約，證人丙○○以曾以原告名義向被告收取租金
    等情。惟其再證稱其父為原告管理人，除其父外並無其他管
    理人等語（見本院同上言詞辯論筆錄），然，依系爭土地於
    1 年7 月6 日登記為原告所有時，土地登記謄本上已載有管
    理者詹金漂等5 人（並無詹資付），原告管理者詹金漂等5
    人任期屆滿後再為選任管理人時，似無僅選任一人之必要，
    證人丙○○所稱除其父為原告管理人外並無其他管理人云云
    ，已非無疑。況，祭祀公業管理人應經派下員於派下員大會
    合法選任，不得逕由管理人指定或依繼承由其子孫取得管理
    人資格，證人丙○○另證稱其父為管理人，是一代一代傳下
    來的，但當時都沒有選管理人，其父任原告管理人期間不記
    得，過世再傳給我的，當時沒有經過選舉等語（見本院同上
    言詞辯論筆錄），則其父詹資付或證人丙○○均非由原告派
    下員於派下員大會合法選任，似非經合法選任之原告管理人
    ，而係逕由前人指定或依繼承法則，以原告管理人自居，並
    對外為包括簽訂系爭租約在內之法律行為。被告自亦不得以
    證人丙○○之證詞證明訴外人詹資付確為原告管理人或有權
    代理之人，而為兩造間確成立系爭租約之有利於被告之認定
    。雖被告再舉證人丁○○、乙○○證稱其父詹資付為原告管
    理人，並以原告名義出租系爭土地，惟不清楚其父何時開始
    擔任管理人，亦不知其父之前、後管理人為何人，不知其父
    如何取得原告管理人資格，及是否他人共同管理等語（見本
    院98年1 月21日言詞辯論筆錄），除證明其父詹資付曾以原
    告管理人自居，並出租系爭土地外，尚不能證明其父確係經
    原告派下員於派下員大會合法選任之管理人，況證人丁○○
    、證人乙○○亦未如證人丙○○繼承其父詹資付實際處理系
    爭租約事務，所為證詞亦較證人丙○○空泛不明確，其二人
    證詞實質證據力應低於證人丙○○證詞，自亦不能證明訴外
    人詹資付確為原告管理人或有權代理之人，而為兩造間確成
    立系爭租約之有利於被告之認定。依前說明，被告既應就訴
    外人詹資付為原告管理人或有權代理之人一事負舉證之責。
    惟，依原告所提出系爭租約之私文書及人證丙○○、丁○○
    、乙○○均不能證明訴外人詹資付確為原告管理人或有權代
    理之人，已如前述，被告所為兩造間成立系爭租約云云，自
    因不能證明，而不得憑採。
(二)被告不能證明訴外人詹資付與被告之父簽訂系爭租約或詹資
    付之子丙○○收取租金之行為對原告成立表見代理。
        按民法第169 條所謂知他人表示為其代理人而不為反對
    之表示者，對於第三人應負授權人之責任，係以本人須實際
    知其事實為限，除本人受有通知外，以不知為原則，故應由
    主張其知此事實之被告負舉證責任。經查，被告再辯稱原告
    既知悉訴外人詹資付、丙○○等人以原告代表人名義收取租
    金，並出具收據，而不為反對之表示，成立表見代理云云，
    亦為原告所否認，並稱其係於90年9 月3 日始向桃園縣龜山
    鄉公所完成報備，在此之前即無任何可代表祭祀公業詹敦仁
    詹清隱表示意思之人，自無表見代理可言等語。經查，原告
    係於90年9 月3 日始向桃園縣龜山鄉公所完成報備，並任管
    理人，被告所舉證人丁○○、證人乙○○雖證稱其於96、97
    年參加餐會，每年至少會碰到原告其中1 、2 位等語（見本
    院同上言詞辯論筆錄），惟被告於87年起（被告另於本院98
    年1 月21日言詞辯論期日陳稱繳租至84年底）即未繳租，證
    人丙○○亦未再向被告收租，並無以原告代理人自居而與原
    告就系爭租約為任何法律行為，原告於90年9 月3 日就任管
    理人後，自無可能知證人丙○○表示為其代理人而不為反對
    之情事。至於被告於86年底前雖有繳租，證人丙○○雖證稱
    其認識原告等人，他們知道我收租入公帳，並未反對等語；
    證人丙○○亦有以原告名義向被告收租之行為，證人乙○○
    證稱餐會約6 至8 桌，每桌約10人等語（見本院同上言詞辯
    論筆錄），惟原告尚未就任管理人，究為何人擔任管理人不
    明，而原告派下員人數逾400 人之多，縱有少數非管理人之
    派下員知證人丙○○以原告名義向被告收租之行為而不為反
    對，與前述表見代理所謂知他人表示為其代理人而不為反對
    要件有間，被告復不能證明證人丙○○於86年底前以原告名
    義向被告收租期間，有何原告之管理人或人數逾400 之派下
    員全體均知而不反對，系亦不合表見代理之要件。依前說明
    ，被告既應對其所辯稱之表見代理事實負舉證責任，惟被告
    不能舉證證明所辯屬實，已如前述，被告所為兩造間成立系
    爭租約云云，亦因不能證明，而不得憑採。
(三)原告所有系爭土地號如附圖Ａ～N 所示位置、面積421 平方
    公尺既為被告占用，並設有地上物，被告所辯各節，均難認
    係具占用系爭土地之合法權源，復未提出任何有利事證證明
    確係有權使用系爭土地。原告依民法第767 條規定，請求被
    告應將系爭土地如附圖Ａ～N 所示位置、面積421 平方公尺
    之地上物拆除或移除，並將基地騰空返還予原告，為有理由
    ，應予准許。
七、按「無法律上之原因而受利益，致他人受損害者，應返還其
    利益。雖有法律上之原因，而其後已不存在者，亦同。」民
    法第179 條定有明文。又無權占有使用他人所有之土地，可
    能獲得相當於租金之利益，為社會通常之觀念（最高法院61
    年台上字第1695號判例參照）。本件被告既無權占用原告所
    有同上位置、面積之土地，自因而受有相當於租金數額之不
    當得利。原告請求被告返還其所受相當於租金之不當利益，
    自屬有據。經查，被告占用土地面積為421 平方公尺，並興
    建地上物供住家使用，系爭土地地目田，使用編定為農牧用
    地，為地形高低起伏偏僻之山坡地，僅得由寬約2.5 公尺之
    道路通行之山坡地，土地內除被告住家使用地上物（含花圃
    ）外，雜樹、竹林叢生，並無任何人為經濟作物，鄰地亦未
    見任何建物或商業活動，生活機能不佳，並參酌被告占用上
    開土地之現狀及其利用情形等一切情事，認原告主張依系爭
    土地占用土地之申報總價年息百分之10計算之利息計算被告
    每年所獲得之不當得利，尚嫌過高，應以依系爭土地申報總
    價額年息百分之5 計算，始為適當。原告請求被告給付自96
    年9 月30日（本件訴訟於96年10月1 日繫屬本院）前5 年間
    之不當得利數額10,946元（計算式：104 元×421 平方公尺
    ×0.05×5 ＝10,946元），及自96年10月19日（起訴狀繕本
    於96年10月8 日寄存送達）起至清償日止，按週年利率百分
    之5 計算之利息。再請求被告自96年10月1 日起至交還土地
    之日止，每年給付原告2,109 元（計算式：104 元×421 平
    方公尺×0.05＝2,109 元，元以下四捨五入）。均為有理由
    ，應予准許。逾此範圍之請求，為無理由，應予駁回。
八、從而，原告依民法第767 條、第179 條、第184 條第1 項規
    定請求如主文第一、二、三項所示。為有理由，應予准許；
    逾此範圍之請求為無理由，應予駁回。
九、原告及被告桃園市公所均陳明願供擔保聲請宣告假執行或免
    為假執行，經核原告勝訴部分並無不合，並審酌主文第1 項
    所示土地、建物價值，被告所有建物因假執行被拆除不能回
    復之損害及原告因免為假執行致被占用土地一時不能利用之
    損害等情，爰依聲請核定相當金額擔保之。原告敗訴部分之
    假執行聲請，因訴之駁回而失所依附，應併予駁回。
十、本件事證已臻明確，兩造其餘之主張、陳述及所提之證據資
    料，核與判決結果無何影響，爰不一一論述，附此敘明。
十一、訴訟費用之依據：民事訴訟法第79條。
中    華    民    國    98    年     3    月    30    日
                  民事第三庭    法  官  張天民
以上正本係照原本作成
如對本判決上訴，須於判決送達後20日內向本院提出上訴狀
中    華    民    國    98    年     3    月    31    日
                               書記官   崔菁青

司法院資訊處製作；財團法人民間司法改革基金會備份。
